最高法院刑事判決　　　　　　一○○年度台上字第四二○六號
上　訴　人　銓湖
選任辯護人　林春榮律師
上　訴　人　賴　陳
選任辯護人　張奕群律師
上列上訴人等因違反公職人員選舉罷免法等罪案件，不服台灣高
等法院台中分院中華民國一○○年五月十日第二審更審判決（九
十九年度重選上更(五)字第八七號，起訴案號：台灣彰化地方法院
檢察署九十四年度選偵字第一二六、一五七號），提起上訴，本
院判決如下：
    主  文
上訴駁回。
    理  由
壹、銓湖、賴陳對於有投票權人交付賄賂部分：
按刑事訴訟法第三百七十七條規定：上訴於第三審法院，非以判
決違背法令為理由，不得為之；是提起第三審上訴，應以原判決
違背法令為理由，係屬法定要件。如果上訴理由書狀並非依據卷
內訴訟資料具體指摘原判決不適用何種法則或如何適用不當，或
所指摘原判決違法情事顯與法律規定得為第三審上訴理由之違法
情形不相適合時，均應認其上訴為違背法律上之程式，予以駁回
。本件原判決綜合全案證據資料，本於事實審法院之推理作用，
認定上訴人銓湖、賴陳有其事實欄所載共同連續對於有投票權
人交付賄賂犯行。因而撤銷第一審關於銓湖及賴陳投票行賄部
分之科刑判決，改判仍依行為時連續犯關係，論上訴人等以共同
連續對於有投票權之人交付賄賂，而約其投票權為一定之行使罪
，各處有期徒刑三年三月，均宣告褫奪公權四年，及諭知相關之
沒收從刑。已詳敘其所憑證據及認定之理由；對於上訴人等所辯
何以均不足以採信，亦在理由內詳加指駁及說明；俱有卷存證據
資料可資覆按。銓湖上訴意旨略以：原判決認定伊先後請託賴
永松、陳秀麗、張吳美珠、張許語向有投票權人行賄，並就伊請
託張吳美珠向他人賄選買票，及請託賴永松向無投票權之陳施信
、游俊雄賄選買票，暨請託張許語交付賄款予黃米霞以利轉交陳
先生部分，均論以預備投票行賄罪，惟卻將伊請託賴永松、陳秀
麗、張許語買票賄選而成立預備投票行賄罪部分，認係投票行賄
罪之階段行為而不另論罪，卻就伊請託張吳美珠買票賄選而構成
預備投票行賄罪部分另行論罪，殊屬不當。又原判決一方面認伊
請託張許語向無投票權之黃李球及「洪太太」買票行賄部分，不
構成預備投票行賄罪；另方面卻認伊請託賴永松向無投票權人陳
施信、游俊雄買票行賄部分，應成立預備投票行賄罪，顯有矛盾
。再原判決認定伊與俊光、賴樹、賴陳共同請託賴永松、陳秀
麗、張吳美珠、張許語向他人買票賄選，惟伊等並未指定應向何
人買票，而賴永松等人向他人買票賄選時，伊亦未在場分擔實行
買票賄選行為，應僅成立買票賄選罪之教唆犯，原判決遽論以該
罪之共同正犯，同屬違誤。此外，伊係初犯，且於審理中坦承犯
行，而賴陳有行賄前科，犯後否認犯罪，原判決量處伊與賴陳相
同刑度，併有可議云云。賴陳上訴意旨略以：本件參選彰化縣員
林鎮長之徐貴枝與參選同縣縣議員之銓勝係嫂叔關係，且上
述二種選舉均於同日投票；而本件涉嫌買票行賄之俊光、銓
湖與上述二位候選人分別具有母子或兄弟親屬關係。故伊縱有分
別為徐貴枝、銓勝多次賄選買票行為，亦係基於概括犯意而
為，自應成立連續犯一罪。原判決卻認伊係各別起意，而予以分
論併罰，自屬不當。又投票行賄罪，以行賄之對象係有投票權之
人為前提，原判決認定伊與銓湖等人共同請託賴永松向王賴邁
、張玉貞本人及其家人買票行賄，但對於王賴邁、張玉貞家中有
投票權者為何人？王賴邁是否告知其家人投票支持徐貴枝？若
否，此部分應否成立預備交付賄賂罪等情並未加以論述說明，顯
屬違誤。再刑法連續犯刪除前規定可加重其刑至二分之一，而連
續犯刪除後，多次買票賄選行為則論以接續犯一罪，自較有利於
行為人。原判決卻認刪除前連續犯規定較有利於伊，而就伊所犯
投票行賄罪依連續犯規定論處，亦有未洽云云。惟證據之取捨及
事實之認定，均為事實審法院之職權，倘其採證認事並未違反證
據法則，自不得任意指為違法而執為適法之第三審上訴理由。原
判決以銓湖雖與銓勝、徐貴枝分別為兄弟及嫂叔關係，然
其請託張吳美珠向他人賄選買票，係為使銓勝當選彰化縣第十
六屆第四選區縣議員；而其另請託賴永松、陳秀麗、張許語向他
人賄選買票，則係為使徐貴枝當選同縣第十五屆員林鎮長，此
二者係屬不同選舉之預備賄選買票行為，並非侵害同一國家選舉
法益，因認銓湖前揭二種預備賄選買票行為，係基於各別犯意
而為，自不能成立行為時連續犯一罪，而予以分論併罰（見原判
決第二十四頁第十一至十六行），經核於法尚無違誤。銓湖上
訴意旨，任意指摘原判決此項論斷不當，自非適法之第三審上訴
理由。又依原判決之認定，陳施信、游俊雄對於上述選舉雖均無
投票權，但陳施信家人張鈴欣、陳韋任、陳敏桑，及游俊雄家人
游陳秀切、游永文、劉紋雅則均係有投票權之人。從而，原判決
以銓湖請託賴永松向無投票權之陳施信、游俊雄賄選買票，固
不成立預備投票行賄，但對於其等有投票權之家人賄選買票部分
，則仍可成立預備投票行賄罪。此與原判決就銓湖請託張許語
向無投票權之黃李球及「洪太太」買票行賄部分，認為不構成預
備投票行賄罪，並無矛盾可言。銓湖上訴意旨執此指摘原判決
論斷矛盾，顯屬誤解。又以自己犯罪之意思參與犯罪之謀議，而
推由其他人出面實行犯罪行為者，其參與犯罪謀議而未出面實行
犯罪行為之人，仍應與出面實行犯罪行為之人成立共同正犯（即
同謀共同正犯）。此與自己並無參與犯罪之意思，而單純教唆他
人使之產生犯罪決意而實行犯罪行為者，應成立教唆犯，顯非相
同。再共同正犯間，非僅就其自己所實行之行為負其責任，並在
犯意聯絡範圍內，對於其他共同正犯所實行之行為，亦應共同負
責。原判決認定銓湖分別請託賴永松、陳秀麗、張吳美珠、張
許語代其向他人買票賄選，以協助銓勝、徐貴枝分別競選彰
化縣議會議員及同縣員林鎮長，則其與賴永松、陳秀麗、張吳美
珠及張許語之間，即分別具有共同犯罪意思之聯絡。縱銓湖於
賴永松等人向他人賄選買票時並未在場分擔實行犯罪行為，然基
於前揭共同正犯應共同負責之法理，其對於賴永松、陳秀麗、張
吳美珠及張許語所實行之賄選買票或預備行為仍應共同負責。而
銓湖本身既有參與賄選買票之意思，依上揭說明，自非投票行
賄之教唆犯。從而，原判決本諸上述法理，認銓湖對於賴永松
、陳秀麗、張吳美珠及張許語所實行之賄選買票或預備行為均應
共同負責，而將其與賴永松等四人分別論以共同正犯，於法並無
不合。銓湖上訴意旨，謂其僅係投票行賄之教唆犯，而非共同
正犯，亦非合法之第三審上訴理由。再刑罰之輕重，事實審法院
本有自由裁量之權，倘其所量之刑並未逾越法定刑範圍，亦無顯
然違反比例及罪刑相當原則者，自不得任意指為違法。原判決已
依行為人之責任為基礎，並依刑法第五十七條規定，審酌銓湖
之智識程度、生活狀況，及其與參選彰化縣議會議員之銓勝及
參選同縣員林鎮長徐貴枝之身分關係，並參酌其犯罪之動機、
目的、手段，犯後於警詢及偵查中否認犯罪，嗣於第一審及原審
已坦承犯行等一切情狀，量處有期徒刑三年三月，並宣告褫奪公
權四年，既未逾越其所犯罪名之法定刑範圍，亦無顯然違反比例
及罪刑相當原則。至賴陳雖有犯罪前科紀錄，且犯後並未坦承犯
行，但原判決審酌銓湖與參與前揭選舉之銓勝及徐貴枝之
身分關係密切，認其參與程度較深，而就其與賴陳均量處相同刑
度，亦難謂有違反公平或比例原則之情形。銓湖上訴意旨執此
指摘原判決量刑不當，同非適法之第三審上訴理由。又原判決以
分別參選上述選舉之銓勝與徐貴枝雖係叔嫂關係，然賴陳為
協助銓勝、徐貴枝分別參選上述二種不同選舉，而分別向他
人賄選買票之行為，係基於各別犯意而為，且非侵害同一國家選
舉法益，因認賴陳前揭二種賄選買票行為，不能成立行為時連續
犯一罪，而應予以分論併罰，已詳述其理由，經核於法無違。賴
陳上訴意旨，徒憑己見指摘原判決論斷不當，殊非合法之第三審
上訴理由。再依原判決之認定，賴陳與銓湖雖共同請託賴永松
向王賴邁、張玉貞本人及其家人買票行賄。但原判決事實欄括弧
內已註記王、張二人之家人均不知情（見原判決第四頁第十九行
）。則王、張二人既均未告知或將賄款轉交其家人，此部分即無
賄選買票或預備犯行可言。故原判決縱未進一步詳述王、張二人
家中有投票權者為何人，暨其二人有無告知家人投票支持徐貴
枝等情，亦與原判決結果無影響。賴陳上訴意旨執此無關判決結
果之問題指摘原判決不當，猶非適法之第三審上訴理由。此外，
刑法第五十六條刪除前關於連續犯雖規定可加重其刑至二分之一
，然連續犯刪除後，多次賄選買票行為，仍應依實際犯罪情節，
分別予以數罪併罰或論以接續犯一罪，並非可不分情節逕論以接
續犯一罪。故原判決經比較結果，認刑法第五十六條刪除前連續
犯規定較有利於賴陳，而就其於同一選舉所為多次賄選買票行為
依行為時連續犯規定論以一罪，於法亦無違誤。賴陳上訴意旨執
此指摘原判決用法不當，仍非合法之第三審上訴理由。至上訴人
等其餘上訴意旨，無非仍執其在原審同一辯解，就原判決採證認
事職權之適法行使，暨原判決已明確論斷說明之事項，漫為爭執
，均非依據卷內資料具體指摘原判決不適用何種法則或如何適用
不當，顯與法律規定得為第三審上訴理由之違法情形不相適合。
揆之首揭說明，其等此部分上訴均為違背法律上之程式，應併予
駁回。
貳、賴陳預備對於有投票權之人交付賄賂部分：
按刑事訴訟法第三百七十六條所列各罪之案件，經第二審判決者
，不得上訴於第三審法院，法有明文。上訴人賴陳另被訴請託張
吳美珠對於有投票權人交付賄賂部分，原判決係依公職人員選舉
罷免法第九十九條第二項預備對於有投票權之人交付賄賂罪論科
；該罪法定本刑為一年以下有期徒刑，核屬刑事訴訟法第三百七
十六條第一款之案件，依首開說明，既經第二審判決，自不得上
訴於第三審法院；賴陳卻對此部分一併提起上訴（銓湖對此部
分並未聲明上訴），顯為法所不許。其此部分上訴為不合法，亦
應駁回。
據上論結，應依刑事訴訟法第三百九十五條前段，判決如主文。
中    華    民    國  一○○  年    八    月    三    日
                      最高法院刑事第五庭
                          審判長法官  洪  文  章  
                                法官  王  居  財  
                                法官  郭  毓  洲  
                                法官  韓  金  秀  
                                法官  沈  揚  仁  
本件正本證明與原本無異
                                      書  記  官  
中    華    民    國  一○○  年    八    月    四    日
                                                      K